臺灣高等法院民事判決　　　　　　　 95年度上更(二)字第103號
上　訴　人　戊○○
　　　　　　卯○○
　　　　　　寅○○
　　　　　　己○○
　　　　　　辰○○
　　　　　　壬○○
　　　　　　癸○○
　　　　　　子○○○住桃園縣大園鄉橫峰村20鄰尖山42之1號
　　　　　 （上8人為許石福之承受訴訟人）
共　　　同
訴訟代理人　徐揆智律師
　　　　　　林幸慧律師
被上訴　人　丁○○
　　　　　　丙○○
　　　　　　辛○○
　　　　　　申○○（即許秋風之承受訴訟人）
　　　　　　午○○
　　　　　　庚○○
　　　　　　乙○○
追加　被告　巳○○
共　　　同
訴訟代理人　莊守禮律師
　　　　　　呂傳勝律師
上列當事人間請求土地所有權移轉登記事件，上訴人對於中華民
國90年11月20日臺灣桃園地方法院90年度訴字第1658號第一審判
決提起上訴，並為訴之追加，經最高法院2次發回，本院於96年3
月6日言詞辯論終結，判決如下：
    主  文
上訴及追加之訴均駁回。
第二審、追加之訴及發回前第三審訴訟費用均由上訴人負擔。
    事實及理由
一、上訴人起訴主張：上訴人之被承受訴訟人許石福與訴外人許
    再議及被上訴人丁○○、丙○○、辛○○、許秋風（已死亡
    由申○○承受訴訟）、午○○、庚○○、乙○○之被繼承人
    許阿發3人係兄弟關係，3人之父親許母生前曾承租桃園縣大
    同鄉○○段尖山小段53地號等土地耕作，許母於民國（下同
    ）28年間死亡，其耕地承耕權即由許石福兄弟３人繼承，仍
    共同耕作。42年間政府放領耕地，許石福將放領土地應有部
    分3分之1信託登記在許阿發名下，嗣許石福與許阿發於53年
    1月4日書立「分居鬮書」，確認許石福對信託登記土地中之
    田地部分有0.5公頃所有權，建地部分（ 即系爭53地號土地
    ）由２人均分，並繼續原有之信託關係。62年間及83年間，
    許阿發雖依分居鬮書，將信託登記之田地分割出 0.5公頃土
    地（即分割後增加之同小段56之15地號）返還予許石福。系
    爭土地之信託關係於許阿發89年11月10日死亡時終止；且上
    訴人另以起訴狀繕本之送達對被上訴人為終止信託關係之意
    思表示，丁○○等７人為許阿發之繼承人，應將已辦妥繼承
    登記之系爭土地應有部分各21分之１返還與被上訴人，爰依
    繼承及終止信託之法律關係，請求被上訴人將系爭土地如附
    表所示應有部分各21分之１移轉登記予上訴人。並於最高法
    院前次發回本院更審後，於本院前次更1審中主張 ：丁○○
    於 91年1月2日將系爭土地應有部分777分之74以贈與為原因
    移轉登記與其子巳○○所有，此項無償行為害及上訴人之土
    地移轉登記請求權，爰依民法第244條第1項規定，追加巳○
    ○為被告，並追加聲明，求為撤銷丁○○與巳○○間之上開
    贈與行為，及命渠等塗銷就系爭土地應有部分 777分之74所
    為移轉登記之判決。
二、上訴人則以：系爭土地係許阿發與許再議２人於42年依耕者
    有其田條例附帶放領取得，非繼承許母之承租權。況許阿發
    兄弟３人於許母在世時，已分析家產，當時既未提及承租耕
    地之事，許石福即無承租權可得繼承，許阿發與許石福間自
    無信託關係存在。又許阿發與許石福簽訂分居鬮書，同意２
    人均分領得之該地應有部分3分之2，係屬贈與性質，並非信
    託關係。許石福於分居鬮書簽立後，得隨時請求許阿發移轉
    登記，其迄今始起訴主張，請求權已罹時效消滅。且依修正
    前民法第 407條規定，不動產之贈與在轉登記前，亦不生效
    力，上訴人訴請被上訴人移轉登記，均屬無據等語抗辯。
三、原對於審上訴人之請求，判決上訴人全部敗訴。上訴人聲明
    不服，提起上訴，求為判決：(一)原判決廢棄。(二)被上訴人丁
    ○○與被上訴人巳○○間，就坐落桃園縣大園鄉○○段尖山
    小段53地號土地，面積3230平方公尺，權利範圍 777分之74
    ，91年1月2日所為之贈與行為，應予撤銷。被上訴人丁○○
    、巳○○應就前項土地，桃園縣蘆竹地政事務所，91年1月2
    1日，以贈與為原因所為之移轉登記，應予塗銷。 (三)被上訴
    人丁○○、丙○○、辛○○、申○○、午○○、庚○○、乙
    ○○應就坐落桃園縣大園鄉○○段尖山小段53地號土地，面
    積3230平方公尺，按附表所示之所有權應有部分，移轉登記
    給上訴人。被上訴人則求為判決駁回上訴。
四、經查：(一)系爭土地於42年放領時，被上訴人丁○○、丙○○
    、辛○○、許秋風（已死亡由申○○承受訴訟）、午○○、
    庚○○、乙○○之被繼承人許阿發取得該地之應有部分3330
    分之2220，訴外人許再議取得應有部分3330分之1110 。(二)
    上訴人之被繼承人許石福與許阿發於53年書立「分居鬮書」
    為真正，其上所載之建築地即指系爭土地。(三)被上訴人巳○
    ○於91年1月2日以贈與為移轉登記原因，取得系爭土地應有
    部分 777分之74，為兩造所不爭執，並有土地登記簿影本、
    分居闔書影本、土地登記謄本可證（見原審卷第13頁、31頁
    至32頁、本院上更1卷1第84頁），堪信為真。
五、上訴人主張：42年政府放領耕地時，許石福將系爭土地信託
    登記於許阿發名下，許石福與許阿發間有信託關係云云。惟
    為被上訴人所否認。經查：
  (一)按所謂信託行為在信託法施行前，係指委託人授與受託人超
    過「經濟目的」之權利，而僅許可其於經濟目的範圍內行使
    權利之法律行為而言。又信託契約之成立，以信託人與受託
    人有「信託之合意」為其要件（最高法院66年台再字第42號
    判例、72年台上字第1036號判決參照）。信託法施行後，依
    信託法第１條規定，信託者謂委託人將財產移轉或為其他處
    分，使受託人依信託本旨，為受益人或為特定目的，管理或
    處分信託財產之關係，此項契約行為，亦須信託人與受託人
    就信託契約意思表示一致，方能成立。
  (二)政府42年放領耕地前，許石福縱使曾與許再義、許阿發一起
    耕作家中田地屬實，放領後土地登記在許阿發名下，惟其間
    之法律關係多端（例如：借名關係），前開事實不足以證明
    許石福與許阿發間有信託合意存在。
  (三)兩造不爭執之「53年1月4日分居鬮書」雖記載：「今立鬮書
    等人許阿發許石福同居時有田產面積約有壹甲貳分五厘五毛
    ，兩人相議許石福得分為５分餘地外，其餘均由給許阿發耕
    作，許石福均無悔。又有建築地由兩人均分，自民國53年起
    關于該土地田賦及水租依照得分額負擔，以後土地需要分割
    時所需費用由兩人對開」等語，有分居鬮書影本可證（見原
    審卷第28頁至第32頁）。該分居鬮書僅足證明53年1月4日時
    ，許阿發願將同居時之部分財產分與許石福。許阿發願分予
    財產之可能原因多端，「53年1月4日分居鬮書」不足以證明
    「42年間」許石福與許阿發間有信託之合意及「經濟目的」
    存在。
  (四)信託法遲至 85年1月26日始經總統公布，許石福與許阿發均
    為鄉下人，並不熟諳法律，依常情在42年間很難有信託之概
    念。
  (五)綜上，既無證據證明42年間，許石福與許阿發間有信託之合
    意及「經濟目的」，上訴人主張成立信託關係，即不足取，
    自不生信託關係終止，返還信託物之問題。上訴人依繼承及
    終止信託之法律關係，請求被上訴人將系爭土地應有部分各
    21 分之1移轉登記予上訴人，即屬無據。
六、上訴人又主張：本件如無信託關係存在，則53年1月4日分居
    鬮書亦有如被上訴人所稱之贈與契約法律關係存在，上訴人
    亦得請求履行契約云云。被上訴人則對分居鬮書係贈與契約
    關係並不爭執（見原審卷第52頁）。惟查：
  (一)按已刪除之民法第第407條雖規定：「 以非經登記不得移轉
    之財產為贈與者，在未為移轉登記前，其贈與不生效力」，
    但依53年1月4日時有效之最高法院 41年台上字第175號判例
    ：「以非經登記不得移轉之財產為贈與者，在未為移轉登記
    前，其贈與不生效力，固為民法第 407條所明定。惟當事人
    間對於無償給與不動產之約定，如已互相表示意思一致，依
    同法第153條第1項之規定，其契約即為成立，縱未具備贈與
    契約特別生效之要件，要難謂其一般契約之效力亦未發生，
    債務人自應受此契約之拘束，負有移轉登記使生贈與效力之
    義務」，合先敘明。
  (二)按「 請求權因15年間不行使而消滅」，民法第125條定有明
    文。又，消滅時效因承認而中斷，民法第129條第１項第2款
    規定甚明。許阿發於62年及83年間，曾依分居鬮書就其所有
    土地分割增加56之15地號移轉登記予許石福，為兩造所不爭
    。系爭「分居鬮書」縱為贈與關係，惟查：「分居鬮書」訂
    立於53年1月4日，系爭土地自始即為建地，並無不能移轉情
    形，許石福於簽立「分居鬮書」後，其請求權即得行使，惟
    許阿發於62年間曾依分居鬮書就其所有土地分割增加56之15
    地號移轉登記予許石福，時效因民法第129條第１項第2款承
    認中斷，而重新起算（最高法院71年台上字第3433號判例參
    照），故62年間起算至77年間已滿15年，惟許石福遲至90年
    8月24日始提起本訴，有起訴狀可證（見原審卷第4頁），其
    請求權已罹於時效而消滅。
  (三)上訴人主張：許阿發有拋棄時效利益情形云云。經查：
  (1)按「債務人於時效完成後所為之承認，固無中斷時效之可言
    ，然既明知時效完成之事實而仍為承認行為，自屬拋棄時效
    利益之默示意思表示，且時效完成之利益，一經拋棄，即恢
    復時效完成前狀態，債務人顯不得再以時效業經完成拒絕給
    付」，最高法院50年台上字第2868號判例可供參考。債務人
    於時效完成後，須已「明知時效完成之事實」而仍為承認行
    為，始得認其有拋棄時效利益之默示意思表示（最高法院95
    年度台上字第1122號判決參照）。
  (2)許阿發於83年間，曾依分居鬮書就其所有土地分割增加56之
    15地號移轉登記予許石福，已如前述，惟上訴人並未舉證許
    阿發於83年間已明知時效完成之事實。
  (3)又，證人即許阿發之宗親丑○○證稱：「許阿發和許石福兩
    人我都認識。 83年許阿發將農地0.5公頃移轉登記給許石福
    這事我知道。我不知道許阿發為何要移轉這土地，以前許阿
    發有說土地要移轉給許石福，我就叫許阿發來蓋印章。當時
    許阿發說要１個紅給他，他才要蓋章。許石福包多少錢，我
    不知道，我沒有看到。許阿發說土地要移轉給許石福，是口
    頭講的。什麼時候講的我忘了，他不是對我講的，他是對代
    書講的，代書再告訴我的。代書的名字叫未○○」等語（見
    本院卷第69頁至第70頁）；證人即土地代書未○○證稱：「
    桃園縣大園鄉○○段尖山小段56之15地號田地，土地移轉登
    記是我辦理的，許阿發有說要移轉該土地的所有權給許石福
    ，是移轉零點３多公頃給許阿福。許阿發他說蓋章的時候要
    拿紅包。他沒有說要拿紅包的理由，他只是說蓋章就要紅包
    。許阿發當時沒有說紅包多少，許石福包２萬元，我叫許阿
    發過來，許阿發說２萬元太少，我就問不然你要多少？許阿
    發說要15萬元，後來我告訴許石福，許石福說15萬元太多，
    過了幾天許石福就包了15萬元紅包給我，我就將15萬元紅包
    交給許阿發。我辦土地移轉是先辦合併再辦分割再辦共有物
    分割登記。就是在分給許石福的時候，分給比他應分的還要
    多，差額的部分就予補償了，所以要辦理贈與手續。他們當
    時說許石福分管的土地就是他的，因為他們當時分財產的時
    候就是這樣分的。當時有提出分居鬮書，我有看過。許石福
    沒有要求辦理建地部分的所有權移轉，只要求辦理農地部分
    」等語（見本院卷第77頁至第78頁）；證人即許石福家屬甲
    ○○證稱：「84年間房屋蓋好之後，許石福有跟許阿發說要
    辦理土地過戶，我沒有在場，我是聽許石福講的。我聽我爸
    爸許阿福講，許阿發說慢一點。至於慢一點是什麼意思我不
    知道。後來過幾天我爸爸告訴我許阿發有到我們那邊說要過
    戶土地可以，但是費用要自己負擔。我爸爸許石福就叫我找
    人去算增值稅要多少，我就去找人算說要將近 4、50萬元，
    我爸爸說那麼多錢，他身邊沒有這麼多錢，事情就擱在那邊
    。費用要自己負擔，是許阿發跟許石福講的。是許石福轉述
    給我聽的」；「有一天許石福到我店裡面說許阿發說蓋章要
    1個紅包，沒說多少錢，我說2萬元差不多，我就包給他，許
    石福就拿過去代書那邊，後來再過幾天，許石福把那２萬元
    又拿回來，說許阿發嫌太少，然後我們就講要多少，我就說
    要代書去問，回來許石福說代書傳話要15萬元，許石福就跟
    我借15萬元。15萬元是我的，我開布店，布店裡面有現金」
    等語（見本院卷第79頁至第80頁）。前開證人之證言，僅足
    證明「83年間」許阿發移轉農地時曾向許石福拿了15萬元紅
    包，不足以證明當時許阿發知悉時效完成，而拋棄時效利益
    。許阿發為鄉下老農，依常情83年間亦不大可能有時效完成
    之法律概念。又，證人甲○○另證稱：「84年間房屋蓋好之
    後，許石福有跟許阿發說要辦理土地過戶，我聽我爸爸許阿
    福講，許阿發說慢一點」乙事，證人係聽聞自許石福，而非
    許阿發，該傳聞證言是否屬實，已有疑問。縱令屬實，該證
    言僅敘述過程，亦無法證明「84年間」許阿發知悉時效完成
    ，並拋棄時效利益。
  (四)又，上訴人主張：「證人甲○○證稱：許阿發明知15年時效
    規定，仍於許石福歷次要求過戶土地時，承諾許石福會將系
    爭土地過戶，要許石福不用擔心等語，足以推知許阿發顯然
    明知時效完成之事實」云云。惟查：證人甲○○證稱：「我
    有聽過許石福向許阿發要過土地，在67年因為我的大弟戊○
    ○要結婚，需要擴建房屋，當時是在住家的三合院庭院講的
    。是建地53號。許石福他說孩子長大了，不夠住，要擴建，
    許阿發就說你就建在你們分的那邊，許石福就要求分鬮書的
    土地要過戶，許阿發就說那就是你的，本來就會給你，許石
    福說他聽朋友說有15年的期限，許阿發說什麼15年就是50年
    也一樣，是你的就是你的。後來土地沒有辦理移轉登記，沒
    有辦的理由我不知道」等語（見本院卷第79頁）。惟查：「
    67年」距今近30年，證人甲○○對細節竟能記憶猶新，已違
    常情；況67年間時效尚未完成，許阿發無從拋棄時效利益，
    從證人甲○○之證言觀之，亦不足以證明許阿發明知時效完
    成仍為承認行為。上訴人主張：證人甲○○足以證明許阿發
    明知時效完成仍為承認行為云云，並不足取。
  (五)上訴人又主張：許阿發直到76年間仍向許石福收取系爭土地
    地價稅金云云，，惟未提出許阿發簽收地價稅之證據。證人
    即上訴人之妻舅游金墩證述：田地、建地何時不要繳稅，時
    間忘記了，我是幫忙許石福計算稅金，他拿3分之1的稅金給
    許阿發去繳納云云（見本院上字卷第102 頁），惟證人游金
    墩係許石福之至親，難免偏袒許石福；證人既不知繳稅之時
    間，亦未親眼目擊許石福將稅金交付許阿發，自不足以證明
    「許阿發直到『76年間』仍向許石福收取系爭土地地價稅」
    乙事，上訴人之主張，自不足採。
  (六)綜上，許阿發既未拋棄時效利益，上訴人之贈與請求權已罹
    於時效而消滅，堪信為真。
七、上訴人又主張：丁○○於91年1月2日將系爭土地應有部分77
    7 分之74以贈與為原因移轉登記與其子巳○○所有，此項無
    償行為害及上訴人就該土地移轉登記之請求權，爰依民法第
    244條第1項規定，追加巳○○為被告，並追加聲明，求為撤
    銷丁○○與巳○○間之上開贈與行為，及命渠等塗銷就系爭
    土地應有部分777 分之74所為移轉登記之判決云云。惟查：
    上訴人並無債權存在，已如前述，故不得行使民法第244 條
    之撤銷權；且按民法第244條第3項規定：債務人之行為非以
    財產為標的，或僅有害於以給付特定物為標的之債權者，不
    適用同條第1項、第2項規定。依上訴人主張：認丁○○有將
    系爭土地應有部分21分之１移轉登記與上訴人之義務，而其
    已於91年1月2日將該地應有部分 777分之74以贈與為原因移
    轉登記與巳○○云云，丁○○與巳○○之上開行為，僅有害
    於被上訴人以給付特定物為標的之債權，依上開規定，被上
    訴人應不得行使撤銷權；且上開應有部分現登記之權利人既
    為巳○○，有土地登記謄本可證（見本院更1卷1第84頁），
    上訴人訴請塗銷是項移轉登記以巳○○為被告為已足，併予
    指明。
八、綜上所述，上訴人依信託、贈與、及繼承之法律關係，請求
    被上訴人丁○○、丙○○、辛○○、申○○、午○○、庚○
    ○、乙○○應就坐落桃園縣大園鄉○○段尖山小段53地號土
    地，面積3230平方公尺，按附表所示之所有權應有部分，移
    轉登記給上訴人，為無理由，不應准許。原審為上訴人敗訴
    之判決，並無不合。上訴意旨指摘原判決不當，求予廢棄改
    判，並為訴之追加，均無理由，應予駁回。
九、本件事證已臻明確，兩造其餘攻擊、防禦方法及未經援用之
    證據，經本院審酌後認對判決結果不生影響，爰不一一論列
    ，附此敘明。
十、據上論結，本件上訴及追加之訴均無理由，依民事訴訟法第
    449條第1項、第78條，判決如主文。
中　　華　　民　　國　　96　　年　　3　　月　　20 　　日
　　　　　　　  　　民事第十一庭
                      　審判長法　官  鄭雅萍
　　　　　　　　　　          法　官  薛中興
　　　　　　　　　　          法　官  林恩山
正本係照原本作成。
如不服本判決，應於收受送達後20日內向本院提出上訴書狀，其
未表明上訴理由者，應於提出上訴後20日內向本院補提理由書狀
（均須按他造當事人之人數附繕本）上訴時應提出委任律師或具
有律師資格之人之委任狀；委任有律師資格者，另應附具律師資
格證書及釋明委任人與受任人有民事訴訟法第466條之1第1項但
書或第2項（詳附註）所定關係之釋明文書影本。
中　　華　　民　　國　　96　　年　　3 　　月　　21　　日
　　　　　　　　　　　　　　　書記官　周淑靜
附註：
民事訴訟法第466條之1（第1項、第2項）：
對於第二審判決上訴，上訴人應委任律師為訴訟代理人。但上訴
人或其他法定代理人具有律師資格者，不在此限。
上訴人之配偶、三親等內之血親、二親等內之姻親，或上訴人為
法人、中央或地方機關時，其所屬專任人員具有律師資格並經法
院認為適當者，亦得為第三審訴訟代理人。
~FO
附表：
┌──┬─────┬─────┬─────┬─────────────┐
│編號│登記名議人│所有權持分│應給付原告│系爭土地                  │
├──┼─────┼─────┼─────┼─────────────┤
│    │          │          │          │桃園縣大同鄉○○段尖山小段│
│ １ │丁○○    │２／２１  │ １／２１ │53地號土地面積3230平方公尺│
├──┼─────┼─────┼─────┼─────────────┤
│ ２ │丙○○    │２／２１  │ １／２１ │同右                      │
├──┼─────┼─────┼─────┼─────────────┤
│ ３ │辛○○    │２／２１  │ １／２１ │同右                      │
├──┼─────┼─────┼───  ─┼─────────────┤
│ ４ │許秋風    │２／２１  │ １／２１ │同右                      │
├──┼─────┼─────┼─────┼─────────────┤
│ ５ │午○○  　│２／２１  │ １／２１ │同右                      │
├──┼─────┼─────┼─────┼─────────────┤
│ ６ │庚○○  　│２ ／２１ │ １／２１ │同右                      │
├──┼─────┼─────┼─────┼─────────────┤
│ ７ │乙○○    │２／２１  │ １／２１ │同右                      │
└──┴─────┴─────┴─────┴─────────────┘
